【裁判字號】    96,重訴,234
【裁判日期】    971231
【裁判案由】    所有權移轉登記
【裁判全文】
臺灣士林地方法院民事判決             96年度重訴字第234號
原      告  乙○○
訴訟代理人  潘銘祥律師
被      告  右泰建設股份有限公司
法定代理人  己○○
訴訟代理人  許進德律師
            蘇夏曦律師
            劉金玫律師
上列當事人間所有權移轉登記等事件，本院於民國97年12月3 日
言詞辯論終結，判決如下：
    主  文
原告之訴及假執行之聲請均駁回。
訴訟費用由原告負擔。
    事實及理由
一、原告起訴主張：兩造於民國96年2月2日簽訂不動產買賣契約
    書（下稱：系爭買賣契約），約定由原告將如附表所示之土
    地（下稱：系爭土地）及建物（下稱：系爭建物）（以下合
    稱：系爭不動產）出售予被告，買賣價金約定為新臺幣（下
    同）1億9,000萬元，並約定被告應於系爭不動產所有權移轉
    之同時，付清買賣價金。原告已依約移轉系爭不動產所有權
    並交付予被告，惟被告尚欠買賣價金1,800 萬元遲未給付。
    原告於96年5 月29日以臺北北門郵局第2805號存證信函，催
    告被告於10日內給付上開買賣價金1,800 萬元；復於同年7
    月3 日再以臺北北門郵局第3447號存證信函催告被告於3 日
    內給付，然均未獲置理。原告乃再於96年7 月16日以臺北北
    門郵局第3641號存證信函，依系爭買賣契約第10條第2 項之
    約定解除系爭買賣契約。系爭建物業經被告於買受後拆除，
    為此依系爭買賣契約第10條第2 項，及民法第259 條第1 項
    第6 款、第226 條第1 項、第184 條之規定，請求被告償還
    系爭建物之價額，以及給付相當於系爭建物價額及重新建造
    與系爭建物相同之建物所需費用，共計1,069 萬5,249 元。
    另被告已於系爭土地上為建築行為，爰依系爭買賣契約第10
    條第2 項約定及民法第259 條第1 項、第767 條之規定，請
    求被告將系爭土地上之地上物拆除騰空，將土地回復與路面
    同高之原狀後返還予原告等語。並聲明：(一)被告應將如附表
    所示土地所有權移轉登記予原告，以及將附表中編號1 之土
    地上如附圖斜線部分所示地上物拆除騰空，將如附表所示土
    地回復與路面同高，並將如附表所示土地回復原狀交付予原
    告。(二)被告應給付原告1,069 萬5,249 元，及自97年11月17
    日之準備書狀繕本送達翌日起，至清償日止按年息5%計算之
    利息。(三)前項請求原告願供擔保，請准宣告假執行。
二、被告則以：依系爭買賣契約第2 條、第12條之約定，原告就
    系爭土地應負責申請「停獎建築容積率」之建照，並應於96
    年4 月15日前取得主管機關「停獎建築容積率」之建照，此
    為被告給付1,800 萬元之條件，而原告未於期限內取得，被
    告即無支付1,800 萬元之義務。從而，被告既無需支付，自
    無違反系爭買賣契約第10條第2 項，原告非得以此為據解除
    系爭買賣契約。又依系爭買賣契約第2 條第2 項之第1 至3
    次付款，均係各支付原告1,720 萬元，即1 億7,200 萬元之
    10% ，顯見系爭不動產之買賣價金應為1 億7,200 萬元，而
    1,800 萬元僅係原告於96年4 月15日前取得「停獎建築容積
    率」建照之對價，因「停獎建築容積率」建照核准之容積率
    較高，則被告在系爭448 地號土地上可建築、銷售之樓版面
    積較大，獲利也可增加，而原告若能於96年4 月15日前取得
    ，被告可經由變更該「停獎建築容積率」建照之起造人，而
    以該「停獎建築容積率」建照為前例，就系爭448 地號土地
    及鄰地，再申請「停獎建築容積率」建照。另兩造間既於簽
    訂系爭買賣契約時，修改第2 條第2 項之第4 次付款部分，
    則系爭不動產價金及其他款項之支付，應以第2 條之約定始
    符兩造之真意，而系爭契約書第12條刪除部分，僅係為更改
    1,800 萬元之保管方式，及明定原告取得「停獎建築容積率
    」建照之期限等語，資為抗辯。並聲明：(一)原告之訴駁回。
    (二)如受不利判決，請准宣告免為假執行。
三、兩造不爭執事項（本院卷一第84頁本院96年10月26日言詞辯
    論筆錄）：
  (一)兩造於96年2 月2 日簽定如原證一（本院卷一第12-17 頁）
    、被證一（本院卷一第121-126 頁）所示系爭買賣契約，被
    告業已依約給付1 億7,200 萬元。
  (二)原告未於96年4 月15日前取得系爭買賣契約第2 條所謂「停
    獎建築容積率」之建照。
  (三)原告於96年5月29日以如原證3所示內容之存證信函，通知被
    告於10日內給付1,800 萬元，該通知已於同日到達被告（本
    院卷一第21-23 頁）。嗣原告復於同年7 月3 日以原證4 所
    示內容之存證信函，催告被告於3 日給付上開1,800 萬元，
    該催告之通知亦於同日到達被告（本院卷一第24-26 頁）。
    其後原告即於96年7 月16日以原證5 所示內容之存證信函解
    除系爭買賣契約，請求被告將原告已移轉之買賣標的不動產
    移轉登記返還，該解除契約之意思表示於同日到達被告（本
    院卷一第27-29 頁）。
  (四)原告已將系爭買賣契約標的之建物拆除，並於96年7 月24日
    辦妥建物滅失登記。系爭建物滅失係於原告解除契約之意思
    表示到達被告前。
四、本件經本院依民事訴訟法第271條之1準用同法第270條之1第
    1項第3款規定，整理並協議簡化爭點如下（本院卷一第84頁
    本院97年9月10日言詞辯論筆錄）：
  (一)原告未於96年4 月15日前取得系爭買賣契約第2 條所謂「停
    獎建築容積率」之建照，是否仍得請求被告給付尾款1,800
    萬元，並以被告催告未給付為由，依系爭買賣契約第10條第
    2 款解除系爭買賣契約？
  (二)如原告解除契約為有理由，被告就已返還不能之買賣標的建
    物，所應負損害賠償金額為何？
五、茲就上開爭點析述如下：
  (一)原告非得解除系爭買賣契約
  1.系爭買賣契約第10條第2 款約定：「甲方（即被告，下同）
    全部或一部不履行本約支付價金、受領買賣標的物等約定時
    ，每逾一日〔自逾期日起至完全給付日止〕甲方應另付按該
    期未履行支付價款千分之一計算之滯納金予乙方（即原告，
    下同）。如經乙方通知限期履行契約，逾七日以上仍不履行
    時，乙方得解除本契約...... 」 等語，是原告主張被告遲
    延給付價金，依系爭買賣契約第10條第2 款解除契約，自須
    以被告有「全部或一部不履行本約支付價金」之情形為必要
    。
  2.被告無給付原告主張之尾款1,800萬元之義務
  (1)系爭買賣契約第2 條約定：「〔一〕本約買賣價金總額共計
    壹億玖仟萬元整。〔二〕付款方式：... ... 第四次付款：
    於本約買賣之不動產移交之同時結清全部價金，即再由甲方
    支付乙方尾款【壹億仟捌佰肆拾萬元整】。惟甲方應自所
    有權移轉登記完竣之同時辦妥銀行貸款，以轉帳方式代位乙
    方清償乙方原以本件買賣標的向遠東商業銀行重慶分行之抵
    押借貸款尚欠本息【壹億貳仟萬元整】，充作價金之一部，
    其正確金額以銀行之計算或出具之證明為準，並塗銷原抵押
    權登記。移交房屋之同時甲乙雙方結清全部價金尾款，並同
    意將尾款中之【壹仟捌佰萬元整】部分，由甲方開立同額到
    期日為民國九十六年四月十五日之公司支票，交由乙方指定
    之律師保管，倘乙方完成本約第十二條特約條款之事項，前
    開票據由乙方逕為取回提兌，反之，若乙方未於九十六年四
    月十五日前取得主管機關『停獎建築容積率』之建照，甲方
    得不需乙方之同意，逕向保管之律師取回票據，乙方不得異
    議」等語，為系爭買賣契約關於1,800 萬元尾款給付之約定
    。
  (2)關於系爭買賣契約上開第2 條「第四次付款」之約定，依兩
    造分別聲請訊問，曾參與系爭買賣契約訂約過程之人甲○○
    、戊○○、丁○○、丙○○等人所為證言（本院卷一第102-
    111 頁，卷二第7-16頁），對系爭買賣契約之解釋各有主張
    ，惟亦無法舉證兩造就上開契約第2 條之解釋，除形諸契約
    文字者外，曾另有合意。是關於系爭契約所合致之內容，僅
    得依契約之文字，解釋其客觀之真意。
  (3)按解釋意思表示應探求當事人之真意，不得拘泥於所用之辭
    句，民法第98條定有明文。意思表示不明確，使之明確，屬
    意思表示之解釋。意思表示解釋之客體，為依表示行為所表
    示於外部之意思，而非其內心之意思。當事人為意思表示時
    ，格於表達力之不足及差異，恆須加以闡釋，至其內心之意
    思，既未形之於外，尚無從加以揣摩。解釋意思表示端在探
    求表意人為意思表示之目的性及法律行為之和諧性，解釋契
    約尤須斟酌交易上之習慣及經濟目的，依誠信原則而為之。
    關於法律行為之解釋方法，應以當事人所欲達到之目的、習
    慣、任意法規及誠信原則為標準，合理解釋之，其中應將目
    的列為最先（最高法院88年度台上字第1671號判決意旨參照
    ）。經查：
  系爭買賣契約第2 條載明買賣價金為1 億9,000 萬元，已包
    括系爭爭議之尾款1,800 萬元，原告因之據此解釋1,800 萬
    元確定為買賣價金之一部分，固非無據；然依被告方面之解
    釋，系爭爭議之1,800 萬元，被告依約原應交付同額支票予
    原告指定之律師，在符合一定條件下，原告可確定取得系爭
    1,800 萬元，此1,800 萬元於兩造訂約時固非原告可確定取
    得，惟原告最終若確定可取得（原告於96年4 月15日前取得
    主管機關「停獎建築容積率」之建照），性質上仍為買賣價
    金之一部分，故兩造於系爭買賣契約約定總價金為1 億9,00
    0 萬元，文義上並非當然排除當事人就部分價金之取得約定
    解除條件或停止條件，兩造各自之主張，文義上均有解釋之
    空間，此即契約意思表示不明確所致，恆有依契約之目的及
    與其他契約條文間之和諧性、關聯性加以解釋之必要。
  系爭買賣契約第2 條第4 次付款項下約定：倘乙方完成本約
    第12條特約條款之事項，前開票據由乙方逕為取回提兌，反
    之，若乙方未於96年4 月15日前取得主管機關「停獎建築容
    積率」之建照，甲方得不需乙方之同意，逕向保管之律師取
    回票據，乙方不得異議等語。顯然契約當事人希冀經由該條
    款之約定，在一定期限內達到一定之目的，且此約定對兩造
    權利義務確有相當之影響，故證人甲○○、丁○○皆證稱因
    被告第3 次付款有延誤，系爭買賣契約被告取得「停獎建築
    容積率」建照之期限，始由96年4 月8 日延後至96年4 月15
    日（本院卷一第103 頁、卷二第8 頁），契約文字並以「不
    得異議」以昭請求權得喪之慎重。參以原告聲請訊問之證人
    甲○○亦認上開約款之約定是督促賣方（即原告）盡快取得
    「停獎建築容積率」建照（本院卷一第105 頁）。是比較兩
    造關於此條款之解釋，被告主張系爭約款之目的在促使原告
    於96年4 月15日前取得主管機關「停獎建築容積率」建照，
    為原告取得系爭1,800 萬元之停止條件（或被告給付尾款1,
    800 萬元義務之解除條件），顯較原告主張不論有無於約定
    期限前取得「停獎建築容積率」建照，被告均有給付尾款1,
    800 萬元義務之解釋，更挈合該約款促使被告盡速取得「停
    獎建築容積率」建照之目的。
  系爭買賣契約第2 條係約定全部價金之給付時間，如依原告
    之解釋，縱原告未於96年4 月15日前取得主管機關「停獎建
    築容積率」建照，被告依約取回1,800 萬元之支票後，仍另
    有給付餘款1,800 萬元之義務，則何以契約約款僅約定至被
    告取回支票，原告不得異議即結束，而未就被告何時應再給
    付該項尾款，另為約定？
  系爭買賣契約第8 條（房地移交）約定：本約不動產簽署後
    60日內，付清全部價金之同時，按下列各款之約定辦理移交
    。〔一〕除本約另有約定外，乙方應將土地騰空以固定物方
    式點交〔含權狀及相關證件〕予甲方管領〔二〕本約買賣土
    地如有出租或第三人占用，概由乙方負責於點交前排除之。
    依上開約定，「房地移交」被告係於被告「付清全部價金」
    之同時，本件系爭土地所有權已於96年4 月13日移轉於被告
    ，有土地登記謄本在卷可稽（本院卷一第18、19頁），足徵
    被告應已「付清全部價金」，否則原告當無配合移交之理。
    況且，如依原告之解釋，系爭買賣契約於96年2 月2 日簽約
    後60日內即應付清包含系爭1,800 萬元尾款在內之價金，則
    被告於96年4 月3 日前即應付清尾款，系爭買賣契約第2 條
    關於尾款1,800 萬元付款之方式（開立96年4 月15日支票）
    ，條件較原約定給付期限更屬不利，如何督促原告爭取「停
    獎建築容積率」？再者，若被告一方面於96年4 月15日取回
    支票；一方面應於同時或更早之前給付票款1,800 萬元，要
    求原告「不得異議」，實屬矛盾不合理，該約款於契約中益
    顯蛇足。
  系爭買賣契約第12條後段關於「倘建照核發後獎勵建築容積
    部分並未照准，乙方同意放棄尾款中提存於遠東商業銀行之
    履約信託專戶之【壹仟捌佰萬元整】」固經兩造合意刪除，
    惟上開記載，原與系爭買賣契約第2 條約定被告開立支票交
    付原告指定律師之內容相矛盾，是刪除上開內容之記載，始
    得與系爭買賣契約第2 條關於第4 次付款之約定相配合，非
    得以該項文字之刪除，即逕予反面推論原告仍保留1,800 萬
    元之尾款請求權。又如系爭買賣契約第12條後段之刪除僅在
    配合系爭契約第2 條之約定，而非回復已拋棄之權利，更足
    證原告如無法於期限內取得「停獎建築容積率」時，依立約
    時之真意，原告當即無法取得尾款1,800 萬元。
  又按建築法第26條第1 項規定，直轄市、縣（市）（局）主
    管建築機關依本法規定核發之執照，為對申請建造、使用或
    拆除之許可。顯見建造執照（執照上所表彰之權利，可以申
    請變更起造人、建築之權利），僅係表明起造人得為建築之
    許可證，屬公文書之一，須符合規定始得向主管機關請領，
    性質上不得讓與，亦非得為強制執行之標的（臺灣高等法院
    暨所屬法院90年法律座談會民事執行類提案第24號參照）。
    而稱買賣者，謂當事人約定一方移轉財產權於他方，他方支
    付價金之契約（民法第345 條第1 項參照），是已取得建照
    執照者，承接人於行政程序上固得以辦理變更起造人名義之
    方式省卻重新申報之程序，惟建照執照既非得為轉讓之財產
    權，自非得為買賣之標的。是則，系爭買賣契約就尾款1,80
    0 萬元應否給付，固設定以原告於96年4 月15日前得否取得
    「停獎建築容積率」建照之條件，惟該項條件僅為系爭買賣
    標的不動產之品質或附加價值，本不涉買賣標的之增減，依
    前所述，亦不應將此不得讓與之許可文書載明為買賣標的，
    是原告主張「停獎建築容積率」建照未列為系爭買賣契約第
    1 條之「買賣標的物」，顯見「停獎建築容積率」建照與系
    爭買賣契約第2 條第1 項約定之價金無涉云云，應無可採。
  綜上，解釋系爭買賣契約之真意，原告於96年4 月15日期限
    前依約取得「停獎建築容積率」建照，應為被告給付1,800
    萬元之條件應可認定。
  (4)原告雖復主張系爭土地於96年4 月13日即辦竣所有權移轉登
    記予被告，致訴外人浩華建設開發股份有限公司（以下簡稱
    ：浩華公司）建照申請案於96年8 月間遭臺北市政府駁回，
    應視為原告已取得「停獎建築容積率」建照。惟查，兩造約
    定原告應取得建照執照之期限為96年4 月15日，原告未能於
    96年4 月13日移轉系爭不動產所有權予被告前，取得「停獎
    建築容積率」建照，而查96年4 月13日為星期五，則縱被告
    依原告所述，於96年4 月13日取得系爭不動產所有權後之合
    理期間內配合提出「土地使用權利證明書」，依正常之公文
    流程，原告顯亦無法如期於96年4 月15日前取得「停獎建築
    容積率」建照，原告得否取得系爭18,00 萬元之條件成就與
    否，於斯時即已確定，其條件之成就與否，與被告之行為當
    無因果關係。
  (5)至原告復主張被告援引繼續爭取已獲核准適用之「臺北市建
    築物增設室內公用停車空間鼓勵要點」，係屬權利濫用云云
    。惟如前所述，兩造既以取得「停獎建築容積率」建照之期
    限為條件設定之重要因素，而原告無法於約定之期限內完成
    ，取得系爭1,800 萬元之條件確定無法成就，不論被告嗣後
    有無利用原告申請之既有基礎續為申請，均難認被告之行為
    有何權利濫用、違反誠信原則之情。
  (6)綜上，原告無法於96年4 月15日前依約取得「停獎建築容積
    率」建照，依約被告應無再給付1,800 萬元之義務。
  3.承上所述，被告依約既無再行給付原告1,800 萬元之義務，
    原告以被告有「全部或一部不履行本約支付價金」之情形，
    經催告仍未給付而解除契約，應屬無據。
  (二)原告解除契約既非合法，兩造關於業經拆除之建物應如何依
    民法第259 條第6 款計算其價額，即無審酌之必要。
六、從而，原告本於上開原因事實，主張依系爭買賣契約第10條
    第2 項約定及民法第259 條第1 項、第767 條之規定，請求
    (一)被告應將如附表所示土地所有權移轉登記予原告，以及將
    附表中編號1 之土地上如附圖斜線部分所示地上物拆除騰空
    ，將如附表所示土地回復與路面同高，並將如附表所示土地
    回復原狀交付予原告。(二)被告應給付原告1,069 萬5,249 元
    ，及自97年11月17日之準備書狀繕本送達翌日起至清償日止
    按年息5%計算之利息，為無理由，應予駁回。又原告之訴既
    經駁回，其假執行之聲請，亦因而失所附麗，不應准許。
七、本件事證已臻明確，其餘兩造主張、陳述暨所提之證據，經
    審酌均與本院前揭判斷不生影響，爰不一一詳予論述，附此
    敘明。
八、據上論結，本件原告之訴為無理由，依民事訴訟法第78條判
    決如主文。
中    華    民    國    97    年    12    月    31    日
                  民事第二庭  法  官  王本源
以上正本證明與原本無異。
如對本判決上訴，應於判決送達後20日內向本院提出上訴狀。
中    華    民    國    98    年    1     月    5     日
                              書記官  陳淑女
附表：
┌──────────────────────────────────┐
│ 土   地    標    示                                                │
├────────────────────┬──┬────┬─────┤
│ 土          地          坐          落 │地目│面    積│ 權利範圍 │
├──┬───┬───┬──┬──┬───┤    ├────┤          │
│編號│縣  市│鄉  鎮○ 段 │小段│地  號│    │平方公尺│          │
│    │      │縣  市│    │    │      │    │        │          │
├──┼───┼───┼──┼──┼───┼──┼────┼─────┤
│  1 │臺北市│士林區│天山│ 二 │   448│ 建 │     380│     全部 │
├──┼───┼───┼──┼──┼───┼──┼────┼─────┤
│  2 │臺北市│士林區│天山│ 二 │   449│ 田 │      72│     全部 │
└──┴───┴───┴──┴──┴───┴──┴────┴─────┘
┌─┬───┬───────┬───────┬───────┬───────────┬─────┐
│編│      │              │              │建 築 式 樣 主│  建物面積（平方公尺）│ 權  利   │
│  │      │              │              │              ├───────────┤          │
│  │建  號│基  地  坐  落│建  物  門  牌│要 建 築 材 料│ 樓    層    面    積 │ 範  圍   │
│  │      │              │              │              │                      │          │
│號│      │              │              │及 房 屋 層 數│ 合                計 │          │
├─┼───┼───────┼───────┼───────┼───────────┼─────┤
│１│20515 │臺北市士林區天│臺北市士林區中│加強磚造2 層樓│1 層 ：115.60         │ 全部     │
│  │      │山段2 小段448 │山北路7 段14巷│              │2 層 ：115.60         │          │
│  │      │地號          │31弄7號       │              │地下層：65.77         │          │
└─┴───┴───────┴───────┴───────┴───────────┴─────┘


司法院資訊處製作；財團法人民間司法改革基金會備份。
